【裁判字號】    92,聲判,26
【裁判日期】    920529
【裁判案由】    聲請交付審判
【裁判全文】
臺灣高雄地方法院刑事裁定                          九十二年度聲判字第二六號
    聲  請  人
    即  告訴人  乙○○
    代  理  人  尤挹華律師
    被      告  甲○○
                丙○○
右列聲請人因告訴被告等妨害自由案件，不服臺灣高等法院高雄分院檢察署檢察長駁
回再議之處分（九十二年度上聲議字第一三四號），聲請交付審判，本院裁定如左：
    主  文
聲請駁回。
    理  由
一、按告訴人不服上級法院檢察署檢察長或檢察總長認再議為無理由而駁回之處分者
    ，得於接受處分書後十日內委任律師提出理由狀，向該管第一審法院聲請交付審
    判；法院認為交付審判之聲請不合法或無理由者，應駁回之；認為有理由者，應
    為交付審判之裁定；法院為前項裁定前，得為必要之調查；刑事訴訟法第二百五
    十八條之一、第二百五十八條之三第二項分別定有明文。
二、本件聲請人乙○○以被告甲○○、丙○○涉嫌妨害自由案件，向臺灣高雄地方法
    院檢察署檢察官提出告訴，案經該檢察署檢察官偵查終結，認被告二人均犯罪嫌
    疑不足，以九十一年度偵字第一三九七０號為不起訴處分。後經聲請人向臺灣高
    等法院高雄分院檢察署檢察長聲請再議結果，認聲請人再議之聲請無理由予以駁
    回，此有臺灣高雄地方法院檢察署九十一年度偵字第一三九七０號不起訴處分書
    、臺灣高等法院高雄分院檢察署九十一年度上聲議字第一三四號處分書在卷可稽
    。而聲請人於九十一年二月六日收受前開再議駁回處分書，並於九十二年二月十
    七日（九十二年二月十六日為星期日）委任尤挹華律師向本院聲請交付審判等事
    實，復有送達證書附於臺灣高等法院高雄分院檢察署前開卷與刑事交付審判聲請
    狀附於本院卷可稽。
三、聲請交付審判意旨如聲請交付審判狀所載（如附件）。
四、惟按新修正刑事訴訟法第二百五十八條之一規定，告訴人得向法院聲請交付審判
    ，係此次修正刑事訴訟法新增對於「檢察官不起訴或緩起訴裁量權」制衡之一種
  外部監督機制，此時，法院僅在就檢察官所為不起訴或緩起訴之處分是否正確加
    以審查，以防止檢察機關濫權，依此立法精神，法院僅就聲請交付審判案件之審
    查，所謂「得為必要之調查」，其調查證據之範圍，自應以偵查中曾顯現之證據
    為限，不可就告訴人新提出之證據再為調查，亦不可蒐集偵查卷以外之證據，否
    則將與刑事訴訟法第二百六十條之再行起訴規定混淆不清（臺灣高等法院九十一
    年四月二十五日第一次刑庭庭長法律問題研究會議結論意旨參照），核先敘明。
五、經查：
  (一)聲請人原告訴意旨略以：被告甲○○為位在高雄縣鳥松鄉○○村○○路二０八巷
    澄湖園「觀湖、澄湖」大樓管理委員會之安全委員，被告丙○○為該委員會主任
    委員，告訴人乙○○則為該大樓五號十一樓之承租住戶，民國九十年十二月一日
    凌晨五時三十分許，告訴人欲搬離該住處時，被告等人竟利用證人黃樹（大樓管
    理員）控制電梯之方法，不讓告訴人使用電梯搬家，並以需繳交管理費為由，脅
    迫告訴人繳交新臺幣（下同）六千二百八十一元後始可使用電梯，妨害告訴人行
    使搬家之權利，因認被告等涉有刑法第三百零四條第一項之妨害自由罪嫌云云。
    惟不起訴處分以：訊據被告甲○○、丙○○等均堅決否認有何妨害自由之犯行，
    被告甲○○辯稱：伊為管理委員會安全委員，當天伊勸告訴人繳交管理費，雙方
    互相理論，但伊並未交代管理員關掉電梯，大樓有二部電梯，平時由管理員掌控
    ，其中貨梯自晚上十點起即關閉，當天經過協調之後，伊即離開，也沒有叫人去
    開電梯等語；被告丙○○辯稱：其自九十年十月起接任主任委員，當天是管理室
    主任曾博榮通知其前往處理，告訴人說管理費應由新任屋主支付，要求開電梯供
    他使用，但因管理委員會曾決議晚上十點以後電梯只開放一臺，所以其未同意，
    後來告訴人繳了管理費，寫了字據，其即離去，其沒有叫黃樹關電梯，也不知道
    後來電梯何時開啟、何人去開啟等語。經查，證人黃樹於偵查中證稱：十二月一
    日當天渠發現樓下有停貨車，便打電話給主任曾博榮，一起上樓找乙○○，大樓
    電梯共二臺，晚上十時至翌日早上六點半關掉其中一臺，當天六點半渠有去開啟
    電梯，打開以後沒有再關掉，這是根據管理委員會之規定，並非依照被告二人之
    指示等語；證人曾博榮並證稱：當天凌晨接獲管理員黃樹之電話，說十一樓徐先
    生要搬家，我們受託代收管理費，乃要求徐先生先繳管理費再搬家，因徐先生要
    求見管委會主委，乃請人按對講機叫丙○○、甲○○下來溝通，他們洽談過程我
    未參與，後來談的結果乙○○要繳管理費，於是寫了警卷所附之收據一張，由我
    簽收，依例為了省電及延長電梯壽命，自晚上十點半至翌日六點半，只開放一部
    電梯等語；而澄湖園「觀湖、澄湖」大樓管理委員會第二、三屆委員會曾於九十
    年四月二十七日召開聯席會議，並於當次會議中決議：「為延長電梯使用壽限及
    節省電費，自即日起，於當日二十二時至次日六時三十分時間，觀湖、澄湖樓各
    開放一部電梯，並輪流管制，請管理員負責執行」，有該次會議紀錄一份在卷可
    稽，足證「澄湖、觀湖」大樓管理委員會確實曾做出上開決議，並由大樓管理員
    負責執行該決議，上開證人黃樹、曾博榮之證詞及大樓管理委員會會議紀錄內容
    均互核與被告等所辯之情節相符，足證本件案發當時（凌晨五時三十分），大樓
    貨梯原本即處於關閉之狀態，被告等並未要求黃樹關掉電梯，而電梯於事後開啟
    ，乃管理員黃樹根據上開管理委員會決議所執行之例行工作，並非因為告訴人繳
    交管理費始開啟，且告訴人乙○○於本署九十一年十一月十五日偵訊時陳稱：「
    當時搬家的活動完全受阻，但我及父親可以搭乘電梯上下」等語，亦足證告訴人
    之人身自由並未遭受限制。又依告訴人與案外人潘輝民（新任屋主）簽具之切結
    書所載：「立切結書人乙○○居住高雄縣鳥松鄉○○路二百零八巷五號之十一樓
    及十一樓之三全部居住，決定於民國九十年十二月一日搬遷，則承買人潘輝民先
    生將支付新臺幣八萬元整給乙○○。……備註二、所支付新臺幣八萬元正，不包
    括十一月份管理費」，有該切結書影本一份在卷可證，由上開切結書內容觀之，
    十一月份之管理費仍應由告訴人乙○○繳納，而非由新任屋主潘輝民繳納，被告
    等身為管理委員會成員，要求住戶乙○○繳納十一月份管理費，乃合法行使權利
    之行為，渠等客觀上既無要求黃樹關閉電梯之行為，主觀上亦無妨害告訴人行動
    自由之故意，自與刑法妨害自由罪之構成要件不符，應無構成犯罪之餘地。至於
    證人徐粵生（告訴人乙○○之父）於偵查中證稱：「當天上午五點多搬家的就來
    了，半小時後管理員就把電梯關掉了，…經協議很久，乙○○繳了錢後，甲○○
    才叫管理員去開啟電梯」等語，及證人蕭智宏（受告訴人乙○○雇用之搬家工人
    ）證稱：「乙○○他們協商後，並由乙○○繳完管理費後，管理員才又去開啟貨
    梯，時間是被關掉一小時左右才又開啟」等語，惟徐粵生、蕭志宏與告訴人乙○○之間具有親屬、雇傭關係，渠等證詞難免有偏頗告訴人之虞，故應以證人黃樹
    、曾博榮之證述及該大樓管理委員會第二、三屆委員聯席會議之決議內容較為可
    採。縱上所述，被告等所辯應可採信。此外，查無其他積極證據足證被告等有何
    妨害自由犯行。因認被告之罪嫌不足，予以處分不起訴。
  (二)又聲請人聲請再議意旨雖略以：被告等人雖辯稱：管理委員會曾決議晚上十點以
    後電梯只開放一臺，此是否屬實？未經調查，而證人黃樹、曾博榮均為管理委員
    會之受雇人其證詞自然偏頗被告，本不應採信而採信。但證人徐粵生（聲請人乙○○之父）、蕭智宏（受聲請人乙○○雇用之搬家工人）之證詞應採信而不採信
    ，故原檢察官採證顯然不當，況當初曾報警一一０處理，警局應留有紀錄，原檢
    察官未調閱紀錄，亦有不當，因而要求發回續查云云。然臺灣高等法院高雄分院
    檢察署駁回聲請人再議理由略稱：聲請人報警一一０處理後員警確有到現場處理
    ，而認為是管理費之糾紛，雙方協調中，此有高雄縣警察局仁武分局鳥松派出所
    之受理各類案件紀錄表在卷可憑。（見警訊卷）而管理委員會曾決議晚上十點以
    後電梯只開放一臺，亦有澄湖園「觀湖、澄湖」大樓管理委員會第二、三屆委員
    聯席會議紀錄可據（見偵查卷第二十頁）。故聲請人認原檢察官未調閱報警紀錄
    及查證管理委員會是否有決議，似有誤會。至於證據之取捨檢察官本有斟酌之權
    ，聲請人以原檢察官採信黃樹、曾博榮之證詞而不採信徐粵生、蕭智宏之證詞加
    以指摘亦屬無據。且查：證人徐粵生於偵查中證稱：「當天上午五點多搬家的就
    來了，半小時後管理員就把電梯關掉了，…經協議很久，乙○○繳了錢後，甲○○才叫管理員去開啟電梯」等語，證人蕭智宏證稱：﹁乙○○他們協商後，並由
    乙○○繳完管理費後，管理員才又去開啟貨梯，時間是被關掉一小時左右才又開
    啟﹂等語。縱使其二人之證詞可採，然被告二人既是認為聲請人未繳管理費不能
    使用電梯（此指貨梯），且是執行大樓管理委員之決議僅開放一臺電梯，況聲請
    人也自陳：伊與其父親可搭電梯上下（見偵查卷第卅三頁），亦證被告二人主觀
    上無妨害自由之犯意，否則聲請人與其父親焉能自由進出電梯？故其聲請再議仍
    執前詞認被告有妨害自由之犯行，顯無理由。而將聲請人再議駁回。
  (三)本件聲請人雖以前揭理由認被告等涉有妨害自由罪嫌，而向本院聲請交付審判。
    然查，前揭不起訴處分書及駁回聲請再議處分書已就聲請人於偵查時提出之告訴
    理由予以斟酌，並詳加論述所憑證據及其認定之理由，業經本院依職權調閱前開
    偵查卷宗核閱無訛。聲請人雖仍執陳詞向本院聲請交付審判，惟按，公寓大廈管
    理條例第十八條第一項規定，公寓大廈應設公共基金，一般所稱之管理費即係該
    公共基金之來源之一，而同條例第二十一條又規定區分所有權人或住戶積欠應繳
    納之公共基金或應分擔或其他應負擔之費用已逾二期或相當金額，經定相當期間
    催告仍不給付者，管理負責人或管理委員會得訴請法院命其給付應繳之金額及遲
    延利息，可見公寓大廈之住戶雖有權利，亦有義務；反之，管理委員會除有該條
    例第三十四條之職務義務外，亦有上開收費之權利，合先敘明。查澄湖園「觀湖
    、澄湖」大樓管理委員會前於九十年四月二十七日決議：「自即日起，於當日二
    十二時至次日六時三十分時間觀湖、澄湖樓各開放一部電梯，並輪流管制，請管
    理員負責執行」，此有澄湖園「觀湖、澄湖」大樓管理委員會第二、三屆委員聯
    席會議紀錄在卷可據，足見被告等辯稱因管理委員會曾決議晚上十點以後電梯只
    開放一臺，所以未同意聲請人開放貨梯使用等語，自屬可信。而無論如何不便，
    告訴人除不能使用貨梯搬家之外，仍可以從樓梯搬家一情，亦為聲請人於偵查中
    直陳「我自早上五點半即開始使用貨梯搬家，搬了二三十分鐘後，有三位管理員
    上樓，即黃樹與曾博榮及另一不詳姓名者，向我說十一月份的管理費未繳，不能
    從電梯搬只能從樓梯搬，後來我報警處理．．．」等語在卷，足見聲請人搬家除
    使用貨梯之外，並非毫無其他管道搬家。再者，依聲請人於九十一年七月十九日
    偵查中指稱：「（問：何人去關電梯？）管理主任（曾博榮）叫他的管理員去關
    的，姓名不詳。」，及證人即聲請人之父徐粵生於九十一年九月十二日偵查中證
    稱：「（問：搬家時在場？）是。當天上午五點多搬家的就來了，半個小時後管
    理員就把電梯關掉了，工人是坐電梯上來的，二個電梯都被關住。」、「（問：
    怎知是管理員關的？）有三個管理員在場，其中一個人的確表示管理費未繳就不
    能搬後來乙○○去報警。我隔了兩個小時才做電梯下樓質問，經協議很久，乙○○繳了錢後，甲○○才叫管理員去開啟電梯。」，證人即搬家工人蕭智宏於警詢
時證稱：「（問：澄湖園觀湖樓管理委員會如何阻止乙○○使用電梯？）因乙○○十一月份管理費未繳，不能使用電梯。」、「（何人說不能使用電梯，在如何
    的情況下管理管委員會才讓你們搬家？）當班的管理人員。於乙○○將十一月份
    之管理費繳清後才肯讓我們搬家。」、「（問：除了限制你們使用電梯外，有否
    使用暴力阻止？）沒有。」各等語，證人即管理主任曾博榮於偵查中證稱：「當
    天凌晨五點多接獲管理員黃樹的電話說十一樓住戶徐先生搬家，要我馬上過來，
    我過來後見徐先生正在搬家，我們受託代收管理費，乃要求徐先生先繳管理費再
    搬家，徐先生非屋主，乃要求見管理會主委，於是按對講機請丙○○主任委員下
    來，由她與徐談。後來劉女又找甲○○下來談，他們洽談的過程我未參與，後來
    他們談的結果乙○○要繳管理費，乃寫了一張收據（如警卷所附）由我簽收。」
    ，綜上各情，並無證據顯示被告二人有指示管理員關閉貨梯之情形，被告二人縱
    有以消極的不作為方式，不開啟貨梯讓聲請人享受公共設施即貨梯之利用或服務
    ，既屬權利義務之對等待遇，依照上開說明，仍難認被告二人有犯強制罪妨害他
    人行使權利之故意。此外，已無查得其他積極事證可證被告二人有犯強制罪情事
    ，自難僅憑聲請人片面之指訴，遽入被告二人於罪。
六、綜上所述，原不起訴處分及駁回聲請再議之處分，認被告二人並無聲請人指訴之
    犯行，並無不當，聲請意旨未詳交付審判制度立法精神，未能具體指明偵查卷內
    所存證據，如何已具相當證據足以認定被告二人有其所指訴應予起訴審理之妨害
    自由等犯罪事實，而應由本院裁定交付審判，仍執前詞，而指摘檢察官偵查未臻
    完備及採證推論不妥，實無理由，本院既認本件無得據以交付審判之事由存在，
    聲請人聲請交付審判，自應予駁回。
七、依刑事訴訟法第二百五十八條之三第二項前段，裁定如主文。
中      華      民      國      九十二      年    五    月    二十九    日
                                臺灣高雄地方法院刑事庭
                                    審判長法  官  黃  三  友
                                          法  官  何  悅  芳
                                          法  官  郭  佳  瑛
右正本證明與原本無異。
不得抗告。
                                          書記官  何  瓊  芳
中      華      民      國      九十二  年    六    月       二     日


司法院資訊處製作；財團法人民間司法改革基金會備份。
